【裁判字號】    95,上易,570
【裁判日期】    951012
【裁判案由】    詐欺
【裁判全文】
臺灣高等法院高雄分院刑事判決         95年度上易字第570號
上  訴  人  臺灣高雄地方法院檢察署檢察官
被      告  己○（即鄭玉華）
                    之1
上列上訴人因被告詐欺案件，不服臺灣高雄地方法院95年度易字
第317 號中華民國95年6 月23日第一審判決（起訴案號：臺灣高
雄地方法院檢察署94年度偵字第1463號），提起上訴，本院判決
如下：
     主  文
上訴駁回。
     事  實
一、己○（原名鄭玉華）與謝糧富（經檢察官通緝中）係同居男
    女朋友關係，己○明知謝糧富並未在台灣地區或大陸地區投
    資電動機車公司、高苑技術學院、臺灣高鐵股份有限公司、
    晶島科技公司、跳蚤市場等產業，竟共同意圖為自己不法所
    有之概括犯意聯絡，由謝糧富藉由己○與戊○○○係母女關
    係、己○與庚○○係兄妹關係、己○與辛○○係姊弟關係、
    甲○○係己○姊夫關係，由謝糧富自民國（下同）89年間起
    至91年12月20日止，先後於如附表編號1 至7 所示所示之時
    間、地點，連續向如附表所示之被害人行使如附表編號1 至
    7 所示之方法，致如附表所示之被害人分別陷於錯誤而交付
    如附表編號1 至7 所示之金額予己○，再由己○轉由謝糧富
    花用。嗣於91年12月20日辛○○發現有異，經循線追查始悉
    上情。
二、案經甲○○、庚○○、辛○○、戊○○○訴請臺灣高雄地方
    法院檢察署檢察官偵查起訴。
    理  由
壹、證據能力方面：
    按「被告以外之人於審判外之陳述，雖不符前4 條之規定（
    即傳聞法則例外得為證據之情形），而經當事人於審判程序
    同意作為證據，法院審酌該言詞陳述或書面陳述作成時之情
    況，認為適當者，亦得為證據。」；「當事人、代理人或辯
    護人於法院調查證據時，知有第159 條第1 項不得為證據之
    情形，而未於言詞辯論終結前聲明異議者，視為有前項之同
    意。」，刑事訴訟法第159 條之5 定有明文。查本件關於證
    人甲○○、庚○○、戊○○○、辛○○、楊永康等人於警詢
    中之證言，以及郵政存簿儲金無摺存款明細單1 份、臺灣土
    地銀行存摺類存款憑條1 份、合作金庫銀行匯款回條聯1 份
    、臺灣土地銀行存摺存款憑條、合作金庫銀行匯款回條聯各
    1 份、財政部高雄市國稅局93年3 月16日財高國稅資字第09
    30017853號函、己○在高雄市土地銀行新興分行帳戶明細1
    份、謝糧富出具之收據、被告己○開立予告訴人辛○○、唐
    秀惠之本票6 張，面額共545 萬元、高苑技術學院93在7 日
    苑技人字第0930010299號函、晶島科技公司之公司基本資料
    查詢1 份、海洋之都觀光跳蚤市場股份有限公司之公司基本
    資料1 份、群賓國際車業股份有限公司之公司基本資料查詢
    1 份、海洋之都觀光跳蚤市場股份有限公司股東資本額配額
    名冊1 份及現場圖2 張、戊○○○臺灣銀行帳戶明細1 份等
    物證及書證等證據，於本院調查證據時，當事人檢察官及被
    告均未於言詞辯論終結前聲明異議，本院審酌證人之陳述以
    及物證、書證作成時之情況，認為適當，依上開規定，均得
    為證據。
貳、實體方面：
一、訊據被告己○固坦承確有收受告訴人甲○○、庚○○、辛○○、戊○○○於上揭時間、地點交付如附表編號1 至7 所示
    之金額等情，惟矢口否認有何詐欺取財犯行，辯稱：被告沒
    有與謝糧富有詐欺的犯意聯絡，投資的事項都是由謝糧富自
    己向告訴人提出，謝糧富投資高苑技術學院的事是被告第1
    次介紹謝糧富給告訴人認識時，謝糧富自己說的，被告都不
    曉得其他的投資案等語。
二、然查：
  (一)據證人甲○○於警詢陳稱：第1 次於91年4 月26日，鄭女（
    即被告己○）來電謊稱謝男與大陸一家台商公司合夥經營商
    業，已交付部分前金，尚欠尾款1 百多萬元，今天必須付清
    否則全部會被沒收…；第2 次鄭女又於同年6 月24日來電話
    以謝男投資高鐵為由，急需30萬元要求協助，還說「你放心
    不要怕不會不還你錢」…；第3 次鄭女又於同年9 月30日來
    電說，早期簽發的支票面額1 百萬元今天到期，急需款項存
    入銀行帳戶供執票人提領，而且須於今天下午3 點以前存入
    …被告唯恐遭拒，還透過告訴人岳母關說，告訴人只好勉強
    答應…；第4 次鄭女又於同年12月20日來電稱大陸台商比雅
    久公司已償還欠款3 千萬元，以匯入高雄市某家銀行（詳細
    銀行名稱未告知），但要先繳納稅金150 萬元才能提領，要
    求協助，並說該筆匯款領出後，所欠兄弟、姊妹、母親、母
    舊的錢即可全部清償，告訴人信以為真…，告訴人將款項匯
    出後覺得可疑，因此要求辛○○電告鄭女偕同謝糧富到銀行
    查證，到底有無該筆匯款金額，否則150 萬元不得提領花用
    ，並立即匯還告訴人等語（見93他2705號卷第10頁至第11頁
    ），準此，證人甲○○前後4 次匯款均係由被告電話要約借
    款，且被告既與謝糧富同居，對謝糧富之日常事務應有較告
    訴人深切認識，就其4 次電話向告訴人甲○○借款之事由及
    謝糧富借得款項後之用途應有知悉，倘被告亦係受謝糧富欺
    騙所致，豈會4 次均不生疑，反而於第3 次向甲○○借款時
    更藉由戊○○○使甲○○感受壓力？顯見被告辯稱其與謝糧
    富無詐欺取財之犯意聯絡，不知謝糧富投資高鐵云云，應係
    卸責之詞，不足採信。
  (二)據證人戊○○○於警詢就證人甲○○於警詢所稱「隔天岳母
    （即戊○○○）也前往鄭女處，要被告2 人確實查明3,000
    萬元匯款的事，3 人都在場時，謝男也對岳母保證，3,000
    萬元領出後全部交予鄭女清償所欠親人的欠款，謝男並推說
    有事要外出處理，回來後即與鄭女一同到銀行查明匯款的事
    ，但謝男一去不返，岳母心中起疑，再次質問鄭女銀行到底
    有無3,000萬元匯款的事，鄭女肯定回答說『沒有這些錢，
    是騙你們的』，鄭女當時也同意將該150 萬元匯還告訴人甲○○」一節證稱確有其事（見93他2705號卷第10頁至第11頁
    、第17至18頁），準此，被告己○在謝糧富一去不返時，面
    對戊○○○質疑時即明確答稱「沒有這些錢，是騙你們的」
    ，此與被告辯稱伊去稅捐處查，發現是騙局，就馬上把150
    萬元還給甲○○之情（見原審法院卷第34頁）不同，倘被告
    對該3,000 萬元匯款之有無已生疑惑，豈會在向甲○○電話
    借得款項後再予查證？是以證人甲○○、戊○○○所稱與事
    實相符，由被告上揭回覆，可認被告早已知悉3,000 萬元匯
    款係不存在之事，是被告辯稱其無詐欺取財之犯意，亦不足
    採信。
  (三)此外，復有證人庚○○、辛○○於警詢陳述明確（見93他27
    05號卷第23頁至第28頁、第30頁至第36頁），以及郵政存簿
    儲金無摺存款明細單1 份、臺灣土地銀行存摺類存款憑條1
    份、合作金庫銀行匯款回條聯1 份、臺灣土地銀行存摺存款
    憑條、合作金庫銀行匯款回條聯各1 份（均見92發查4732號
    卷第12頁）、財政部高雄市國稅局93年3 月16日財高國稅資
    字第0930017853號函（見93他2705號卷第49頁）、己○在高
    雄市土地銀行新興分行帳戶明細1 份（見93他2705號卷第11
    4 頁至第125 頁）、謝糧富出具之收據（見93他2705號卷第
    126 頁）、被告己○開立予告訴人辛○○、唐秀惠之本票6
    張，面額共545 萬元（見93他字第2705號卷第128 頁至第13
    0 頁）、高苑技術學院93在7 日苑技人字第0930010299號函
    （見93他2705號卷第133 頁）、晶島科技公司之公司基本資
    料查詢1 份（見93他2702號卷第134 頁至第135 頁）、海洋
    之都觀光跳蚤市場股份有限公司之公司基本資料1 份（見94
    偵1463號卷第13頁）、群賓國際車業股份有限公司之公司基
    本資料查詢1 份（見94偵1463號卷第12頁）、海洋之都觀光
    跳蚤市場股份有限公司股東資本額配額名冊1 份及現場圖2
    張（見93他2702號卷第144 頁、第146 頁至第147 頁）、戊○○○臺灣銀行帳戶明細1 份（見93他2702號卷第169 頁至
    第170 頁）附卷可證。
  (四)被告雖否認與謝糧富有詐欺之犯意聯絡，然查被告係41年次
    ，且自承曾在遠東百貨公司當採購人員（原審卷第63頁），
    其人生閱歷豐富，智識非低。其既與謝糧富同居數年（被告
    自承係89年7 月間），對於謝糧富之行為舉止、智識、生活
    、交際等應甚為瞭解，其對於謝糧富是否有投資電動機車公
    司、高苑技術學院、臺灣高鐵股份有限公司、晶島科技公司
    、跳蚤市場等產業，有無參加各該公司之決策或股東會，豈
    有未知之理？謝糧富既有能力投資多項產業，應甚為富有，
    又何須向外借錢？乃被告一再向告訴人甲○○等借錢，顯係
    利用親情施以詐術，藉告訴人等不致或不會懷疑而詐欺得逞
    。被告雖另稱其曾與謝糧富至大陸簽約，設廠投資電動摩托
    車云云，並提出照片2 張為證。惟被告所提出之簽約儀式照
    片，該照片上面所顯示係一般之禮堂，僅有寥寥數人在場，
    其上之字既為「投資洽談」，下面竟又係「簽約儀式」，顯
    然自相矛盾，更何況所簽約之內容如何，是否投資，亦無從
    得知；被告又提出另一張照片，後面一片空曠，根本無何工
    廠，豈有所謂之「電動摩托車」？被告空言抗辯，顯與事實
    不符。至證人丙○○、丁○○、乙○○等人所為之證言，僅
    係就被告於案發後，就其等之債權債務關係與證人等如何處
    理之情形，以及被告己○是否有參與投資事宜，均與被告等
    如何向其家人即告訴人等詐欺無關，均不足為被告有利認定
    之依據。
  (五)綜上所述，本件被告詐欺取財之犯行，已很明確，所辯顯係
    卸責之詞，不足採信，犯行堪以認定。
三、核被告己○所為，如附表編號1 、2 、3 、5 、6 、7 所示
    之行為，均係犯刑法第339 條第1 項之詐欺取財罪；如附表
    編號4所 示之行為，係犯刑法第339 條第3 項、第1 項之詐
    欺取財未遂罪；被告與謝糧富就上開犯行（附表編號3 除外
    ），有犯意聯絡及行為分擔，係共同正犯；被告先後如附表
    所示之詐欺取財行為，時間緊接，方法相同，觸犯基本犯罪
    構成要件相同之罪，顯係基於概括犯意為之，為連續犯，依
    修正前刑法第56條之規定，應以情節較重之刑法第339 條第
    1 項之詐欺取財一罪論，並加重其刑。按被告行為後，刑法
    第56條關於連續犯之規定，業於94年2 月2 日修正公布刪除
    ，並於95年7 月1 日施行，則被告之犯行，因行為後新法業
    已刪除連續犯之規定，此刪除雖非犯罪構成要件之變更，但
    顯已影響行為人刑罰之法律效果，自屬法律有變更。比較新
    、舊法律結果，因舊法係依連續犯規定論以一罪，新法則應
    依行為數分別論罪，自以舊法較有利於被告。另就刑法第33
    條第5款 關於罰金之規定，已由原規定「1 元（指銀元）以
    上」變更為「新臺幣1,000 元以上，以百元計算之。」，比
    較修正前後關於罰金刑處罰之標準，以95年7 月1 日修正公
    布施行前之舊法較有利於被告，本院就上開一切情形，綜其
    全部罪刑之結果而為比較，認以舊法較有利於被告，依刑法
    第2 條第1 項前段之規定，仍應適用行為時即修正前刑法處
    斷。
四、原審因依刑法第28條、第339 條第1 項，修正前刑法第56條
    、罰金罰鍰提高標準條例第1 條前段（刑法施行法於95年6
    月14日修正公布，增訂第1 之1 條，規定「中華民國94年1
    月7 日刑法修正施行後，刑法分則編所定罰金之貨幣單位為
    新臺幣。」，「94年1 月7 日刑法修正時，刑法分則編未修
    正之條文定有罰金者，自94年1 月7 日刑法修正施行後，就
    其所定數額提高為30倍。但72年6 月26日至94年1 月7 日新
    增或修正之條文，就其所定數額提高為3 倍」，亦自95年7
    月1 日施行。此部分前後規定相同，並無利或不利，並無比
    較適用問題）之規定，並審酌被告基於一時貪念與謝糧富共
    同詐騙自己親人，詐得1,760 餘萬元，導致自己母親、兄弟
    、姊夫多年辛苦賺得財產成空，惟斟酌被告前無犯罪紀錄（
    見卷附臺灣高等法院被告前案紀錄表），且坦承部分犯行，
    表明願意賺錢賠償告訴人，而大部分行詐所得皆由謝糧富取
    走等一切情狀，量處被告有期徒刑1 年2 月，認事用法，核
    無不合，量刑亦屬妥適。檢察官據告訴人甲○○聲請，以原
    審量刑過輕，指摘原判決不當，為無理由，應予駁回。又行
    為後法律有變更者，依修正前刑法第2 條第1 項之規定，以
    適用裁判時法為原則，如行為時法有利於行為人，則例外適
    用行為時法；依修正後刑法第2 條第1 項規定，以適用行為
    時法為原則，惟如裁判時法有利於行為人，則例外的適用裁
    判時法。以往實務見解，認原判決未及比較適用新舊法時，
    上訴後，雖比較結果以舊法有利於行為人，而原判決別無其
    他撤銷事由，仍應由本院以此為由撤銷改判。惟修正後之規
    定係以適用行為時法為原則，因此原判決雖未及比較適用，
    然上訴本院後，經比較新舊法，行為後之法律並非較有利於
    行為人，仍應適用行為時法，則原判決適用行為時法即無不
    當，自不構成撤銷之事由，併予敘明。
據上論結，應依刑事訴訟法第368 條，判決如主文。
本案經檢察官張金塗到庭執行職務。
中    華    民    國    95    年    10    月    12    日
            刑事第五庭  審判長法  官  曾永宗
                              法  官  陳  箐
                              法  官  任森銓
以上正本證明與原本無異。
不得上訴。
中    華    民    國    95    年    10    月    12    日
                              書記官  蘇恒仁
附錄本判決論罪科刑法條：
中華民國刑法第339 條
意圖為自己或第三人不法之所有，以詐術使人將本人或第三人之
物交付者，處5 年以下有期徒刑、拘役或科或併科1 千元以下罰
金。
以前項方法得財產上不法之利益或使第三人得之者，亦同。
前二項之未遂犯罰之。
附表：
┌──┬───┬───┬─────┬─────┬─────────┐
│編號│行為人│被害人│時      間│地      點│  犯  罪  態  樣  │
├──┼───┼───┼─────┼─────┼─────────┤
│ 1  │己○  │甲○○│91年4月26 │彰化縣員林│己○謊稱謝糧富在大│
│    │謝糧富│      │日        │鎮三橋郵局│陸經商，已付前金，│
│    │      │      │          │          │惟尚欠尾款一百餘萬│
│    │      │      │          │          │元，須馬上付清，否│
│    │      │      │          │          │則前金會全部被沒收│
│    │      │      │          │          │，甲○○當日即匯款│
│    │      │      │          │          │50萬元至己○高雄市│
│    │      │      │          │          │灣仔內郵局帳戶    │
├──┼───┼───┼─────┼─────┼─────────┤
│ 2  │己○  │甲○○│91年6月24 │彰化縣員林│己○謊稱謝糧富投資│
│    │謝糧富│      │日        │鎮土地銀行│高鐵，急需30萬元，│
│    │      │      │          │員林分行  │甲○○當日即匯款30│
│    │      │      │          │          │萬元至己○高雄市土│
│    │      │      │          │          │地銀行新興分行帳戶│
├──┼───┼───┼─────┼─────┼─────────┤
│ 3  │己○  │甲○○│91年9月30 │彰化縣員林│己○謊稱其簽發之支│
│    │      │      │日        │鎮合作金庫│票100萬元到期，為 │
│    │      │      │          │員林分行  │保持良好信用要求甘│
│    │      │      │          │          │國俊協助，甲○○當│
│    │      │      │          │          │日即匯款80萬元至鄭│
│    │      │      │          │          │新高雄市土地銀行新│
│    │      │      │          │          │興分行帳戶        │
├──┼───┼───┼─────┼─────┼─────────┤
│ 4  │己○  │甲○○│91年12月20│彰化縣員林│己○謊稱大陸台商比│
│    │謝糧富│      │日        │鎮土地銀行│亞久公司已償還欠款│
│    │      │      │          │員林分行、│3000萬元並匯入高雄│
│    │      │      │          │合作金庫員│市某銀行，惟須先繳│
│    │      │      │          │林分行    │納150萬元之稅金才 │
│    │      │      │          │          │能提領，若提領後則│
│    │      │      │          │          │能清償己○所有家屬│
│    │      │      │          │          │之欠款，甲○○當日│
│    │      │      │          │          │即分別匯款90萬元  │
│    │      │      │          │          │及60萬元，共150萬 │
│    │      │      │          │          │元至己○高雄市土地│
│    │      │      │          │          │銀行新興分行帳戶，│
│    │      │      │          │          │嗣辛○○發現有異，│
│    │      │      │          │          │己○始將款項退回予│
│    │      │      │          │          │甲○○，致未得逞。│
│    │      │      │          │          │                  │
├──┼───┼───┼─────┼─────┼─────────┤
│ 5  │己○  │庚○○│90年4月起 │高雄市    │己○與謝糧富向鄭慶│
│    │謝糧富│      │至91年10月│          │華謊稱欲投資電動機│
│    │      │      │間        │          │車等事業向其借款或│
│    │      │      │          │          │招攬庚○○投資黃昏│
│    │      │      │          │          │市場，再由己○持鄭│
│    │      │      │          │          │慶華存摺前往第一銀│
│    │      │      │          │          │行大順分行領款共  │
│    │      │      │          │          │600餘萬元         │
├──┼───┼───┼─────┼─────┼─────────┤
│ 6  │己○  │辛○○│89年至91年│高雄市    │己○與謝糧富向鄭慶│
│    │謝糧富│      │間        │          │裕招攬投資謝糧富所│
│    │      │      │          │          │經營之電動機車行、│
│    │      │      │          │          │黃昏市場、高苑技術│
│    │      │      │          │          │學苑、晶島科技等，│
│    │      │      │          │          │致辛○○陷於錯誤而│
│    │      │      │          │          │交付800餘萬元予鄭 │
│    │      │      │          │          │新                │
├──┼───┼───┼─────┼─────┼─────────┤
│ 7  │己○  │鄭徐福│89年至90年│高雄市    │己○與謝糧富向鄭徐│
│    │謝糧富│妹    │間        │          │福妹謊稱謝糧富週轉│
│    │      │      │          │          │不靈，向戊○○○借│
│    │      │      │          │          │款200萬元，致鄭徐 │
│    │      │      │          │          │福妹陷於錯誤而陸續│
│    │      │      │          │          │匯款200萬元予己○ │
└──┴───┴───┴─────┴─────┴─────────┘


司法院資訊處製作；財團法人民間司法改革基金會備份。
